【裁判字號】    97,訴,465
【裁判日期】    970828
【裁判案由】    地價稅
【裁判全文】
臺北高等行政法院判決
                                     97年度訴字第00465號
                              .
原      告  臺北縣中和地區農會
代  表  人  甲○○（理事長）
訴訟代理人  蔡岳龍  律師
被      告  臺北縣政府稅捐稽徵處
代  表  人  乙○○（處長）
訴訟代理人  丙○○兼送達代收.
            戊○○
            丁○○
上列當事人間因地價稅事件，原告不服臺北縣政府中華民國96年
12月24日北府訴決字第0960606567號訴願決定，提起行政訴訟。
本院判決如下：
    主  文
原告之訴駁回。
訴訟費用由原告負擔。
    事  實
一、事實概要：
    緣原告所有坐落中和市○○段二八張小段485-2 、485-3 、
    485-5 及485-6 地號等4 筆土地（下稱系爭土地，宗地面積
    依次為：2043平方公尺、124 平方公尺、2006平方公尺、16
    平方公尺），持分均為全部，原經核准按土地稅減免規則第
    8 條第1 項第11款規定減徵百分之五十地價稅；嗣經被告所
    屬中和分處於民國（下同）94年辦理減免稅地清查時發現，
    系爭土地使用情形自74年起已陸續變更，部分面樍減免地價
    稅之原因、事實業已消滅，經被告機關所屬中和分處重行核
    算可繼續減徵百分之五十地價稅之面積分別為：485-2 地號
    625.54平方公尺、485-3 地號33.73 平方公尺、485-5 地號
    177.15平方公尺、485-6 地號0 平方公尺，共計836.42平方
    公尺，其餘已變更使用之面積則無減徵之適用，應恢復徵稅
    ，遂依稅捐稽徵法第21條及行為時土地稅法第54條第1 項第
    1 款規定，除補徵系爭土地89至93年地價稅差額新臺幣（下
    同）：89年：109 萬9,640 元；90年：114 萬4,276 元；91
    年：117 萬93元；92年：121 萬4,910 元；93年：135 萬3,
    406 元，合計補徵稅款598 萬2,325 元外，並處罰鍰計1,05
    7 萬600 元。原告不服，申請復查，經被告復查決定將原核
    定補徵89年至93年地價稅差額，依序變更為102 萬8,287 元
    、107 萬2,823 元、109 萬8,592 元、114 萬3,335 元、12
    8 萬1,664 元，罰鍰部分則予以駁回，原告猶未甘服，提起
    訴願遭決定駁回，遂提起本件行政訴訟。
二、兩造聲明：
    (一)原告聲明求為判決：1.訴願決定及原處分（即復查決定）
                          均撤銷。
                        2.訴訟費用由被告負擔。
    (二)被告聲明求為判決：1.駁回原告之訴。
                        2.訴訟費用由原告負擔。
三、兩造之爭點：
    (一)本案爭執點如下：
      1.485-5 地號上1 樓的信用部是否應該排除於「辦公處所
        」，而課徵地價稅？
      2.土地稅法第54條第1 項規定之逃稅、短匿，是否僅及於
        故意而不及於過失？
      3.原告主張其未向被告申報，無故意亦無過失，是否阻卻
        違規？
      4.本件是否有信賴保護原則及比例原則的適用？
    (二)原告主張之理由：
      1.查原訴願決定據以裁處之事實認定、法規適用均有諸多
        違法之處，詳述如下：
        (1)按：「中華民國人民，無分男女、宗教、種族、階級
          、黨派，在法律上一律平等。」、「行政行為應受法
          律及一般法律原則之拘束。」、「行政行為，非有正
          當理由，不得為差別待遇。」「任何行政行為都必須
          以誠實信用之方法為之，並應保護人民正當合理的信
          賴。」，憲法第7 條、行政程序法第4 條、第6 條、
          第8 條定有明文。
        (2)次按：「納稅義務人藉變更、隱匿地目等則或於減免
          地價稅或田賦之原因、事實消滅時，未向主管稽徵機
          關申報者，依左列規定辦理：一逃稅或減輕稅賦者，
          除追補應納部分外，處短匿稅額或賦額三倍之罰鍰。
          」土地稅法第54條定有明文。
        (3)再按：「已准減免地價稅或田賦之土地，直轄市、縣
          （市）主管稽徵機關，應每年會同會辦機關，普查或
          抽查一次，…」、「減免土地稅之土地，直轄市、縣
          （市）政府或財政部，得隨時派員抽查之。」，土地
          稅減免規則第31條第1 項前段及第35條定有明文。
        (4)又按：「本規則依土地稅法第6 條及平均地權條例第
          25條規定訂定之。」、「私有土地減免地價稅或田賦
          之標準如下：…十一、各級農會、漁會之辦公廳及其
          集貨場、依法辦竣農倉登記之倉庫或漁會附屬之冷凍
          魚貨倉庫用地，減徵百分之五十。」土地稅減免規則
          第1 條、第8 條第11款定有明文。
        (5)更按：「農會以保障農民權益，提高農民知識技能，
          促進農業現代化，增加生產收益，改善農民生活，發
          展農村經濟為宗旨」、「農會任務如左：十一、會員
          金融事業。」、「農會辦理會員金融事業，應設立信
          用部」，農會法第1 條、第4 條第1 項第11 款 及第
          5 條第2 項前段定有明文。
        (6)按：「對人民違反行政法上義務之行為科處罰鍰，涉
          及人民權利之限制，其處罰之構成要件及數額，應由
          法律定之。若法律就其構成要件，授權以命令為補充
          規定者，授權之內容及範圍應具體明確，然後據以發
          布命令，始符憲法第二十三條以法律限制人民權利之
          意旨。」，司法院大法官會議釋字第313 、402 號著
          有解釋。
        (7)末按「違反行政法上義務之行為非出於故意或過失者
          ，不予處罰。」，行政罰法第7 條第1 項定有明文。
      2.查：
        (1)原訴願決定分於訴願決定書第8 頁至第9 頁載：「…
          查訴願人所有系爭土地，原經原處分機關核准按土地
          稅減免規則第8 條第1 項第11款規定減徵百分之五十
          地價稅在案，惟原處分機關94年清查時發現系爭土地
          使用情形自74年起已陸續變更…485-2 地號土地（面
          積為2043平方公尺）：已於75年9 月1 日設立中和地
          區農會收費停車場使用，此有財政部台灣省北區國稅
          局中和稽徵所94年9 月14日函文及營業稅主檔查詢紀
          錄影本附卷可稽，經原處分機關一變更情形查核發現
          ，現場有供堆放肥料使用（面積95.94 平方公尺）、
          有供員工停車使用（面積529.6 平方公尺），仍應減
          徵百分之五十地價稅；其他剩餘土地（面積1417.46
          平方公尺）、則改按一般用地稅率核課地價稅，…48
          5-3 地號土地（面積124 平方公尺）：…面積33.73
          平方公尺供員工停車使用得再減徵百分之五十地價稅
          …485-5 地號土地（面積2006平方公尺）：於74年5
          月改建為9 層建物，除2 樓部分面積（占該樓層面積
          5 分之4 ）供訴願人作辦公廳使用及9 樓供禮堂使用
          ，符合上述土地稅減免規則第8 條第1 項第11款規定
          外，1 樓供訴願人信用部營業使用（自76年12月30日
          迄今），其餘樓層則自79年5 月已分別轉供其他營利
          事業作營業使用…核已無減緩地價稅之適用…核算結
          果，計有177.15平方公尺仍准繼續減徵百分之五十地
          價稅，其餘面積1828.85 平方公尺應按一般用地稅率
          核課地價稅，並補徵未逾核課期間之89-93 年地價稅
          。…485-6 地號土地（面積16平方公尺）：於83年改
          建為5 層樓建物，於同年4 月轉供皇都旅館作為營業
          使用，…應按一般用地稅率核課地價稅。…至於訴願
          人之信用部為金融事業之營業人，此觀營業稅主檔查
          詢記錄及農會法第5 條規定自明，亦核無前開土地稅
          減免規則之適用」，等語云云。
        (2)原訴願決定書肯認原處分之適當；惟復查決定書第8
          頁中以下載：「…經查系爭485-2 、485-3 地號等2
          筆土地為申請人收費停車場坐落基地，本處中和分處
          重行核算減免面積，業將堆放肥料及供員工停車使用
          所占土地面積繼續列入減徵範圍，至於其他不符減徵
          之土地面積既非作申請人之辦公廳或倉庫使用，尚不
          合致土地稅減免規則第8 條第1 項第11款減徵地價稅
          之要件…，況該土地係供對外營業之收費停車場使用
          ，並未明確劃分收費停車與免費供農會會員使用之範
          圍，顯非單純供農會辦公使用，申請人訴稱本處應放
          寬減徵面積云云，核屬無據。」，等語云云。
        (3)原訴願決定書肯認原處分之適當；惟原復查決定書第
          9 頁載：「…申請人未盡協力申報之義務申請，恢復
          徵稅，致系爭土地有短徵稅捐之事實，已屬違法…則
          本處中和分處所為變更或撤銷減免之處分，乃係可歸
          責於申請人之事由所致。且本處於每年地價稅之開徵
          60日前，均按土地稅減免規則第21條規定，將減免有
          關規定及其申請手續與已申請核准減徵地價稅有案之
          土地，如因事實有變更時，應於30日內向本處或所屬
          分處申報恢復按一般用地稅率課徵等規定公告週知。
          …申請人主張非出於故意過失者，依行政罰法第7 條
          第1 項規定不予處罰…毋庸負擔罰鍰，尚無可採。」
          ，等語云云。
        (4)原訴願決定書肯認原處分之適當；惟原復查決定書第
          9 頁下方至第10頁載：「…本處中和分處減徵百分之
          五十徵收地價稅之處分，並未創設足以令申請人信賴
          該當於嗣後若系爭土地不合致減徵百分之五十計算徵
          收地價稅之規定時毋須補徵稅款之「信賴基礎」，且
          申請人亦未因該處分而有其他積極之「信賴表現」，
          難謂其有信賴保護原則之適用。」，等語云云。
      3.惟首依臺北縣政府稅捐稽處處分書有關證據部份依據為
        建設局使用執照影本及房屋稅籍紀錄表影本，經查本棟
        大樓僅為四筆土地其中一部份，並不代表四筆土地全部
        面積，而裁罰稅額卻按照全部面積計算，計算基礎實有
        問題，訴願決定書及復查決定書對此並未見更堅實之判
        斷，此其一。
      4.次就訴願決定書及復查決定所認定之面積，為何將信用
        部排除於農會辦公處所之外，實令人費解，蓋依前揭農
        會法之相關規定，農會之任務本就包含農村經濟之發展
        ，且得設立信用部，稅捐處將該部門之辦公場所予以排
        除，顯與法律規定有重大違誤，另依前開行政程序之依
        法行政原則及釋字解釋之意旨，亦不得恣意排除相關法
        律之適用，據以徵收，此其二。
      5.承上，稅捐機關將信用部員工所停車之空間，予以排除
        認應不符合減徵之事由，惟同前之說明，其排除之舉，
        顯與前開法律規定有重大違誤；蓋農會員工不管是否信
        用部任職，其於農會有信用部以外之任務須幫忙時，亦
        須接受任務之指派，此事實可請鈞庭准原告之承辦人林
        坤池（住臺北縣中和市○○路35號）到庭說明，即可知
        其實情；更遑論農會法將成立信用部亦列為農會之重要
        任務之一，且依前開行政程序之依法行政原則及釋字解
        釋之意旨，亦不得恣意排除相關法律之適用，據以徵收
        ，此其三。
      6.另原告之農業倉庫為66年即已成立，後來興建之停車場
        為利農業倉庫肥料聯結車進出之用，車道部份皆設計較
        普通車道為大、為寬，其目的除了為利肥料聯結車出入
        之用外，另停車道並兼做暫時存放肥料之場所此有原告
        所附倉庫及停車場圖片（原證一）可證，原告並曾附車
        道平面圖、肥料聯結車下貨之實際狀況圖片及肥料堆放
        車道之狀情形照片予中和分處，中和分處以非專用車道
        而予以駁回，是否專用車道與該場所性質之認定有何關
        聯性，未見相關之處分書說明其理由，原告提供實際使
        用之真實狀況，卻未見考量，其訴願決定顯有違誤，此
        其四。
      7.又查，原告為配合政府政策而從事公益之活動，於原告
        之推廣股每年於2 樓推廣教室及9 樓農民活動中心舉辦
        之公益活動有其持續性、規模性，其公益活動之內容皆
        有稽有查（如原復查決定原告所附文件所示），為了舉
        辦如此頻繁之公益活動而配合興建之停車機械棚架來應
        付參與公益活動之人潮、車潮，被告卻僅以其非員工停
        車之用而予排除，依前開之說明，顯有違誤；且依憲法
        第23條：「為增進公共利益所必要者，不得以法律限制
        之」及停車場法第34條：「主管機關為鼓勵民間興建公
        共停車場，應就停車場…稅捐減免等予以獎勵或協助。
        」規定之法意，原告本希冀被告能從實質合法要件來審
        查，而非僅就法律之形式合法要件來審查。原告實際從
        事公益事實明確，盼被告考量原告推動公益之實情撤銷
        行政處分並放寬減免面積之認定，原訴願及複查決定未
        慮及此，顯有違誤，此其五。
      8.農會之法定任務已如前所述，其停車場是否供會員免費
        停放、是否對外開放，實與其供農會為達成其法定任務
        為其辦公所用之性質無關，原訴願及復查決定據此為不
        得減徵之理由，其判斷亦有違誤，此其六。
      9.且按前開土地稅法第54條第1 項之法條文義可知，納稅
        義務人雖有應於減免地價稅之原因消滅時，向主管稽徵
        機關申報之協力義務，違反義務時，始依法追補應納稅
        額。且依法條所定，需同時具有「逃稅」等情形，始能
        課以3 倍「短匿」稅額之罰鍰。而所謂「逃稅」乃指以
        不正之方法故意規避稅金之繳納，其文義至明；而所謂
        「短匿」之稅額，乃指隱藏、隱蔽而不繳納之稅額，依
        法律文義所示，其匿稅行為亦以故意為限，而不及於過
        失，亦即前開協力義務之違反應以故意為限方得處以三
        倍之罰鍰，才符合前開法律規定之意旨及憲法上比例原
        則之精神，原訴願決定，於此亦未置一辭，其理由顯有
        不備，此其七。
      10.次若認前開協力義務之違反包含過失；而所謂「過失」
        ，可解為對於違反行政法上義務之構成要件事實之發生
        ，雖非故意，但按其情節應注意、能注意而不注意，或
        雖預見其能發生而確信其不會發生。至於「過失」，其
        要求之注意程度標準，原則上以社會通念認係謹慎且認
        真之人為準；至其注意範圍，原則上以「違反行政法上
        義務之構成要件事實」為其範圍，此從相關法規明文規
        定可知，減免之行政規則及命令多如牛毛，豈是一個納
        稅義務人皆都有所了解，稅捐處在每年核發課稅明細表
        難道都不應該負審查之責任，而完全轉嫁由納稅義務人
        來承擔，實有欠公允。故如欠缺相關法規明文規定，則
        宜從「預見可能性」觀察，視該「違反行政法上義務之
        構成要件事實」是否客觀上可得認識而定其應注意範圍
        ，查訴願人若有於減免地價稅之原因消滅時，未向主管
        稽徵機關申報之情節，亦係因相關法令之複雜或因對相
        關事實之解讀立場有異，而認為該「違反行政法上義務
        之構成要件事實」客觀上無從認識，而無故意過失之主
        觀要件，自毋庸負擔相關罰鍰，原訴願及復查決定，徒
        以不得諉為不知法律為理由，殊未考量前開法理，其決
        定有誤，自不待言，此其八。
      11.查地價稅具底冊稅之性質，於每年由納稅義務人按稅捐
        稽徵機關所核發之稅單繳稅；況依前開土地稅減免規則
        第31條第1 項前段及第35條之規定，行政機關亦應盡其
        調查義務以維人民之權益，若因行政機關之未盡調查義
        務而致人民有短繳情事時，基於憲法層次之法治國原則
        所衍生之正當法律程序於稅務行政亦有適用之情形下，
        此風險若由人民完全承受，則對人民之權利義務實有欠
        保護。蓋因納稅人為稽徵程序當事人，與稽徵機關立於
        同等地位，且納稅人更享有被動受告知之權利，故若因
        行政機關之疏忽未告知致人民短繳稅捐後，再責令人民
        補繳稅捐，實枉顧憲法保障人民權利之意旨。本案之課
        稅處分雖對人民產生不利益之效果，惟以減免稅率計徵
        地價稅則又對人民產生有利之效果，應認其性質為具授
        益性質之下命處分，依前揭相關之法律規定，應有信賴
        保護原則之適用，訴願決定及復查決定認未建立信賴之
        基礎，對於稅務機關因疏於執行其法定調查義務，所致
        之行政處分卻置之不論，其之理由顯有不足，此其九。
      12.末查，若因行政機關之未盡調查義務，未告知致人民短
        繳稅捐後，再責令人民補繳稅捐，實枉顧憲法保障人民
        權利之意旨，已如前所述，若更據以處以三倍之罰鍰，
        實嚴重違反行政法上之信賴保護原則及憲法上比例原則
        之規定，應據以撤銷該裁罰之處分；此由被告機關於處
        理廠商註銷工廠登記時，未向稅捐處申報工業用地稅率
        恢復一般用地稅率，遭臺北縣稅捐處回溯5 年，追徵地
        價稅差額及處3 倍罰鍰之事件，訴願會卻認不能全部歸
        責被處分人，且修法明訂3 倍罰鍰未兼顧比例原則，仍
        決議撤銷處分（原證二供參）之態度卻南轅北轍，顯未
        慮及相同法理所應為之相同處理，且對於該規定之違反
        比例原則之點，亦未置一詞，該訴願決定及復查決定顯
        有重大違誤，此其十。
      13.綜上所陳，祈請鈞院鑑核，賜判決如聲明，以維權益。
    (三)被告主張之理由：
      1.按土地稅法第14條、行為時同法第54條第1 項第1 款、
        稅捐稽徵法第21條第1 項第2 款及第2 項規定：「已規
        定地價之土地，除依第22條規定課徵田賦者外，應課徵
        地價稅。」、「納稅義務人藉變更、隱匿地目等則或於
        減免地價稅或田賦之原因、事實消滅時，未向主管稽徵
        機關申報者，依左列規定辦理：1 、逃稅或減輕稅賦者
        ，除追補應納部分外，處短匿稅額或賦額3 倍之罰鍰。
        」、「稅捐之核課期間，依左列規定：2 、…應由稅捐
        稽徵機關依稅籍底冊或查得資料核定課徵之稅捐，其核
        課期間為5 年。」、「前項核課期間內，經另發現應徵
        之稅捐者，仍應依法補徵或並予處罰，在核課期間內未
        經發現者，以後不得再補稅處罰。」次按土地稅減免規
        則第8 條第1 項第11款、第29條、第30條、第31條第1
        項第1 款規定：「私有土地減免地價稅或田賦之標準如
        下：…十一、各級農會、漁會之辦公廳及其集貨場、依
        法辦竣農倉登記之倉庫或漁會附屬之冷凍魚貨倉庫用地
        ，減徵百分之五十。」、「減免地價稅或田賦原因事實
        有變更或消滅時，土地權利人或管理人，應於30日內向
        直轄市、縣（市）主管稽徵機關申報恢復徵稅。」、「
        土地權利人或管理人未依前條規定申報，經查出或被檢
        舉者，除追補應納地價稅或田賦外，並依土地稅法第54
        條第1 項之規定處罰。…」、「已准減免地價稅或田賦
        之土地，直轄市、縣( 市) 主管稽徵機關，應每年會同
        會辦機關，普查或抽查一次，如有下列情形之一，應即
        辦理撤銷或廢止減免…一、未按原申請減免原因使用者
        。」。
      2.查原告所有系爭土地，原核准按土地稅減免規則第8 條
        第1 項第11款規定減徵百分之五十地價稅在案，嗣被告
        所屬中和分處於94年清查時發現，系爭土地使用情形自
        74年起已陸續變更，玆就系爭土地變更使用情形及其地
        價稅之補徵分述如下：
        (1)485-2 及485-3 地號土地（面積分別為2043平方公尺
          、124 平方公尺）：於75年9 月間已變更作收費停車
          場使用，此有財政部臺灣省北區國稅局中和稽徵所94
          年9 月14日函文及營業稅主檔查詢記錄影本附卷可稽
          （參卷1 第63、64頁），經被告所屬中和分處重行核
          算結果，485-2 地號土地：面積95.94 平方公尺供堆
          放肥料使用、529.6 平方公尺供員工停車使用，485-
          3 地號土地：面積33.73 平方公尺供員工停車使用，
          總計659.27平方公尺仍准繼續減徵百分之五十地價稅
          （計算式參卷1 第60頁）。其餘485-2 地號土地面積
          1,417.46平方公尺，則改按一般用地稅率核課地價稅
          ；系爭485-3 地號土地使用分區為公共設施保留地之
          道路用地，此有臺北縣中和市公所95年12月6 日北縣
          中工字第0950059328號函示附卷可考（參卷2 第108
          頁），則全部面積124 平方公尺應按千分之六稅率核
          課，且面積33.73 平方公尺供員工停車使用部分應准
          再減徵百分之五十地價稅，並補徵未逾核課期間之89
          -93 年地價稅，尚無不合。
        (2)485-5 地號土地（面積2006平方公尺）：於74年5 月
          改建為9層 樓建物，除2 樓部分面積（占該樓層面積
          5 分之4 ）供原告作辦公廳使用及9 樓供禮堂使用，
          符合上揭土地稅減免規則第8 條第1 項第11款規定外
          ，1 樓供原告信用部營業使用（自76年12月30日迄今
          ），其餘樓層則自79年5 月已分別轉供其他營利事業
          作營業使用，此有臺北縣政府營利事業登記公示詳細
          資料影本及營業稅主檔紀錄等附卷可稽（參卷1 第34
          頁至49頁、第165 頁至16 7頁，各樓層使用情形彙整
          表參卷1 第136 頁），核已無減徵地價稅之適用。經
          被告所屬中和分處重行按2 樓（4/5 ）、9 樓（全）
          占該筆土地面積核算結果（計算式參卷1 第31頁），
          計有177.15平方公尺仍准繼續減徵百分之五十地價稅
          ，其餘面積1,828.85平方公尺應改按一般用地稅率核
          課地價稅，並補徵未逾核課期間之89-93 年地價稅，
          亦無不合。
        (3)485-6 地號土地（面積16平方公尺）：於83年改建為
          5 層樓建物，於同年4 月轉供皇都旅館作為營業使用
          ，此亦有皇都旅館臺北縣政府營利事業登記公示詳細
          資料影本附卷可參（參卷1 第52頁），核無首揭土地
          稅減免規則之適用，應按一般用地稅率核課地價稅，
          並補徵未逾核課期間之89-93 年地價稅，洵屬有據。
      3.綜上，系爭土地使用情形，既經查明部分面積自74年起
        已陸續變更未按原申請減免原因使用，從而原核定除48
        5-2 地號面積625.54平方公尺、485-3 地號面積33.73
        平方公尺、485-5 地號面積177.15平方公尺部分繼續予
        以減徵外，餘485-2 地號面積1,417.46平方公尺、485-
        5 地號面積1,828.85平方公尺、485-6 地號面積全部16
        平方公尺應改按一般用地稅率核課地價稅，而485-3 地
        號土地全部面積124 平方公尺應改按公共設施保留地千
        分之六稅率計徵，從而被告復查決定除補徵系爭土地89
        年至93年地價稅差額依序為102 萬8,287 元、107 萬2,
        823 元、109 萬8,592 元、114 萬3,335 元、128 萬1,
        664 元，合計補徵稅款562 萬4,701 元外，並按91年至
        93年每年短匿稅額各處以3 倍罰鍰計1,057 萬600 元，
        於法洵屬有據（89-90 年逾5 年核課期間未裁罰）。
      4.原告主張依農會法第4 條第1 項第11款及第5 條第1 項
        前段規定：「農會任務如左：11、會員金融事業。」、
        「農會辦理會員金融事業，應設立信用部」為何將信用
        部排除於農會辦公處分之外，認定不符合減徵之事由；
        其為舉辦頻繁之公益活動而配合興建停車機械棚架以應
        付參與公益活動之人潮及車潮，且為利肥料聯結車出入
        ，停車道並兼作暫時存放肥料之場所，應予放寬減免面
        積之認定乙節，按有關私有土地是否符合土地稅減免規
        則之租稅業務，並非農會法規範之目的及內容，其要件
        事實之認定，於納稅義務人向稅捐稽徵機關申請後係屬
        稅捐稽徵機關之權責，自應由稅捐稽徵機關依據土地稅
        法令之相關課稅規定為之，始為正辦，且依土地稅法第
        6 條規定：「為發展經濟，促進土地利用，增進社會福
        利，對於國防、政府機關、公共設施、騎樓走廊、研究
        機構、教育、交通、水利、給水、鹽業、宗教、醫療、
        衛生、公私墓、慈善或公益事業及合理之自用住宅等所
        使用之土地，及重劃、墾荒、改良土地者，得予適當之
        減免；其減免標準及程序，由行政院定之。」及首揭土
        地稅減免規則第8 條第1 項第11款明定，供各級農會之
        辦公室及依法辦竣農倉登記之倉庫減徵百分之五十地價
        稅。而原告之信用部係屬金融事業之營業人，此觀其營
        業稅主檔查詢記錄（參卷1 第165 頁至167 頁）及農會
        法第5 條，核無前開土地稅減免之適用甚明。又查系爭
        485-2 、485-3 地號等2 筆土地為原告收費停車場之坐
        落基地，被告所屬中和分處重行核算減免面積，業將堆
        放肥料及供員工停車使用所占土地面積繼續列入減徵範
        圍，至於其他不符減徵之土地面積既非作原告之辦公廳
        或倉庫使用，尚不合致土地稅減免規則第8 條第1 項第
        11款減徵地價稅之要件，況該土地係供對外營業之收費
        停車場使用，並未明確劃分收費停車與免費供農會會員
        使用之範圍，顯非單純供農會辦公使用，原告訴稱被告
        應放寬減徵面積云云，核屬無據。
      5.又原告指稱依行為時土地稅法第54條第1 項之法條文義
        ，需同時具有「逃稅」等情形，始能課以3 倍「短匿」
        稅額之罰鍰，即納稅義務人協力義務之違反應以故意為
        限，次若認前開協力義務之違反包含過失，而土地稅減
        免之行政規則及命令多如牛毛，豈是一個納稅義務人皆
        了解，稅捐處在每年核發課稅明細表難道都不應該負審
        查之責任，而完全轉嫁由納稅義務人來承擔，實有欠公
        允，且納稅人更享有被動受告知之權利，故若因行政機
        關之疏忽未告知致人民短繳稅捐後，再責令人民補繳稅
        捐，實枉顧憲法保障人民權利之效果，應將罰鍰撤銷乙
        節，查被告於每年地價稅之開徵60日前，均按土地稅減
        免規則第21條規定，將減免有關規定及其申請手續與已
        申請核准減徵地價稅有案之土地，如因事實有變更時，
        應於30日內向被告或所屬分處申報恢復按一般用地稅率
        課徵等規定公告周知，此有被告最近4 年開徵之公告附
        卷足憑（參卷1 第146 頁至第149 頁）；又土地適用土
        地稅減免地價稅之原因事實消滅時，土地所有權人依法
        負有協力申報之義務，則原告於本案系爭土地之減免地
        價稅原因事實有變更或消滅時，本應注意遵守土地稅減
        免規則第29條所定之義務規定，且於通常情形，並無不
        能注意遵守之情形，而未注意應於法定期間內向被告所
        屬中和分處申報致有違反土地稅法上所定義務之行為，
        雖不能認為故意，究不能謂無過失。復依行為時土地稅
        法第54條第1 項規定，納稅義務人籍由減免地價稅之原
        因、事實消減時，未向主管稽徵機關申報致逃稅或減輕
        稅賦者，除追補應納部分外，處短匿稅額或稅賦3 倍罰
        鍰，並未授與稅捐稽徵機關裁量權，從而被告據以裁處
        系爭土地91年至93年所漏稅額之法定倍數3 倍罰鍰，自
        無違反比例原則可言。至原告所舉因不符土地稅法第18
        條第1 項規定經被告依行為時同法第54條第1 項規定裁
        處3 倍罰鍰而經臺北縣政府訴願會撤銷之案件，主張未
        慮及相同法理所應為相同處理云云，核與本案系爭土地
        係以不符土地稅減免規則第8 條第1 項規定而裁處3 倍
        罰鍰之情形不同，且被告對此類案件皆依稅法及財政部
        釋令補稅處罰，非僅對原告作個案不相同之處理，尚與
        平等原則無違。至原告另援引土地稅減免規則第31條、
        第35條規定，主張行政機關亦應盡其調查義務以維人民
        之權益，若因行政機關之未盡調查義務而致人民有短繳
        情事之不利益全部，不應由原告承擔並處以罰鍰云云，
        查上開法條係規定已准減免地價稅之土地，縣（市）主
        管稽徵機關，應每年會同會辦機關，普查或抽查一次，
        然經核准減免地價稅之土地，稽徵機關因執行選案抽查
        結果未必每案獲選，系爭土地於系爭年度縱未獲選列入
        抽查之列，惟參諸土地稅減免規則第29條規定，原告尚
        非得以稽徵機關於系爭年度未予抽查為由，而免除其依
        法所負申報之義務。基上，原告主張非出於故意或過失
        者不予處罰，而渠於減免地價稅之原因消滅時，未向主
        管稽徵機關申報，亦係因相關法令之複雜而無從認識，
        而無故意過失之主觀要件，自毋庸負擔罰鍰等節，尚無
        可採。
      6.末查所謂信賴保護原則，通說認為應具備「信賴基礎」
        、「信賴表現」及「信賴值得保護」等3 要件，被告中
        和分處減徵百分之五十地價稅之處分，並未創設足以令
        原告信賴該當於嗣後若系爭土地不合致減徵百分之五十
        計算徵收地價稅之規定時毋須補徵稅款之「信賴基礎」
        ，且原告亦未因該處分而有其他積極之「信賴表現」，
        難謂其有信賴保護原則之適用。是原告主張本件減免地
        價稅之性質為授益性質之下命處分，應有信賴保護原則
        之適用，亦無可採。
      7.綜上所陳，原告之訴應認為無理由，謹檢附被告原卷乙
        宗請依行政訴訟法第195 條第1 項後段之規定駁回原告
        之訴，俾維稅政。
    理  由
一、按「已規定地價之土地，除依第22條規定課徵田賦者外，應
    課徵地價稅。」、「納稅義務人藉變更、隱匿地目等則或於
    減免地價稅或田賦之原因、事實消滅時，未向主管稽徵機關
    申報者，依左列規定辦理：1 、逃稅或減輕稅賦者，除追補
    應納部分外，處短匿稅額或賦額3 倍之罰鍰。」、「稅捐之
    核課期間，依左列規定：2 、…應由稅捐稽徵機關依稅籍底
    冊或查得資料核定課徵之稅捐，其核課期間為5 年。」、「
    前項核課期間內，經另發現應徵之稅捐者，仍應依法補徵或
    並予處罰，在核課期間內未經發現者，以後不得再補稅處罰
    。」土地稅法第14條、行為時（即96年7 月11日修正前）同
    法第54條第1 項第1 款、稅捐稽徵法第21條第1 項第2 款及
    第2 項分別定有明文。又「私有土地減免地價稅或田賦之標
    準如下：…十一、各級農會、漁會之辦公廳及其集貨場、依
    法辦竣農倉登記之倉庫或漁會附屬之冷凍魚貨倉庫用地，減
    徵百分之50。」、「減免地價稅或田賦原因事實有變更或消
    滅時，土地權利人或管理人，應於30日內向直轄市、縣（市
    ）主管稽徵機關申報恢復徵稅。」、「土地權利人或管理人
    未依前條規定申報，經查出或被檢舉者，除追補應納地價稅
    或田賦外，並依土地稅法第54條第1 項之規定處罰。…」、
    「已准減免地價稅或田賦之土地，直轄市、縣( 市) 主管稽
    徵機關，應每年會同會辦機關，普查或抽查一次，如有下列
    情形之一，應即辦理撤銷或廢止減免…一、未按原申請減免
    原因使用者。」復為土地稅減免規則第8 條第1 項第11款、
    第29條、第30條、第31條第1 項第1 款所分別明定。
二、本件原告所有坐落中和市○○段二八張小段485-2 、485-3
    、485-5 及485-6 地號等4 筆土地，宗地面積依次為：2043
    平方公尺、124 平方公尺、2006平方公尺、16平方公尺），
    持分均為全部，原經核准按土地稅減免規則第8 條第1項 第
    11款規定減徵百分之五十地價稅；嗣經被告所屬中和分處於
    94年辦理減免稅地清查時發現，系爭土地使用情形自74年起
    已陸續變更，部分面樍減免地價稅之原因、事實業已消滅，
    經被告機關所屬中和分處重行核算可繼續減徵百分之五十地
    價稅之面積分別為：485-2 地號625.54平方公尺、485-3 地
    號33.73 平方公尺、485-5 地號177.15平方公尺、485-6 地
    號0 平方公尺，共計836.42平方公尺，其餘已變更使用之面
    積則無減徵之適用，應恢復徵稅，遂依稅捐稽徵法第21條及
    行為時土地稅法第54條第1 項第1 款規定，除補徵系爭土地
    89至93年地價稅差額：89年：109 萬9,640 元；90年：11 4
    萬4,276 元；91年：117 萬93元；92年：121 萬4,910 元；
    93年：135 萬3,406 元，合計補徵稅款598 萬2,325 元外，
    並處罰鍰計1,057 萬600 元。原告不服，申請復查，經被告
    復查決定將原核定補徵89年至93年地價稅差額，依序變更為
    102 萬8,287 元、107 萬2,823 元、109 萬8,592 元、114
    萬3,335 元、128 萬1,664 元，罰鍰部分則予以駁回，原告
    猶未甘服，提起訴願遭決定駁回，遂提起本件行政訴訟。兩
    造分別為前揭事實欄之陳述，並對於下列事項不為爭執：(一)
    系爭土地包括中和市○○段二八張小段485-2 、485-3 、48
    5-5 、485-6 地號4 筆土地。(二)系爭4 筆土地原經核准按土
    地稅減免規則第8 條第1 項第11款規定，減徵50％地價稅。
    (三)系爭485-2 、485-3 兩筆土地，在75年9 月原告已經將他
    變更做停車場使用。(四)復查決定核定系爭4 筆土地徵收地價
    稅的情形如下：（1 ）485-2 有95.94 平方公尺是堆放肥料
    使用，529.6 平方公尺供員工停車場使用，其餘1417.46 平
    方公尺改按一般稅率課徵地價稅。（2 ）485-3 使用分區為
    公共設施保留地之道路用地，全部面積124 平方公尺，按千
    分之六的稅率核課地價稅，其中33.73 平方公尺供員工停車
    場使用，再減徵50％的地價稅。（3 ）485-5 地號74年5 月
    ，改建為9 層樓的建築物，其中2 樓有5 分之4 做辦公室使
    用，9 樓做禮堂使用，總共177.15平方公尺減免地價稅，1
    樓從76年12月30日迄今是做信用部營業使用，其他樓層從79
    年5 月起轉供其他營利事業做營業使用，面積總共18 28.85
    平方公尺。（4 ）485-6 總共16平方公尺，83年改建為5 層
    建築物，83年4 月起轉供皇都旅館營業使用。（5 ）485-5
    地號的9 層建物地址是中和市○○路35號。而兩造主要爭執
    點厥為：(一)485-5 地號上1 樓的信用部是否應該排除於「辦
    公處所」，而課徵地價稅？(二)土地稅法第54條第1 項規定之
    逃稅、短匿，是否僅及於故意而不及於過失？(三)原告主張其
    未向被告申報，無故意亦無過失，是否阻卻違規？(四)本件是
    否有信賴保護原則及比例原則的適用？本院判斷如下。有何
    意見？
三、查本件原告所有系爭4 筆土地，原經核准按土地稅減免規則
    第8 條第1 項第11款規定減徵百分之50地價稅在案，嗣被告
    所屬中和分處於94年清查時發現，系爭土地使用情形自74年
    起已陸續變更，其變更使用情形分述如下：
(一)、485-2 及485-3 地號土地（面積分別為2043平方公尺、124
    平方公尺）：
    業於75年9 月間變更做收費停車場使用，此有財政部臺灣省
    北區國稅局中和稽徵所94年9 月14日函文及營業稅主檔查詢
    記錄影本附卷可稽（見原處分卷1 第63、64頁），經被告所
    屬中和分處重行核算結果，485-2 地號土地：面積95.94 平
    方公尺供堆放肥料使用、529.6 平方公尺供員工停車使用，
    485- 3地號土地：面積33.73 平方公尺供員工停車使用，總
    計659.27平方公尺仍准繼續減徵百分之50地價稅（計算式見
    原處分卷1 第60頁）。其餘485-2 地號土地面積1,417.46平
    方公尺，則改按一般用地稅率核課地價稅；而系爭485-3 地
    號土地使用分區為公共設施保留地之道路用地，此有臺北縣
    中和市公所95年12月6 日北縣中工字第0950059328號函示附
    卷可考（見原處分卷2 第108 頁），則全部面積124 平方公
    尺應按千分之六稅率核課，且面積33.73 平方公尺供員工停
    車使用部分應准再減徵百分之50地價稅，並補徵未逾核課期
    間之89 -93年地價稅，此亦為原告訴訟代理人所不爭執，經
    核被告就此部分補徵地價稅差額，並無不合。
(二)、485-5 地號土地（面積2006平方公尺）：
    業於74年5 月改建為9 層樓建物，2 樓面積5 分之4 供原告
    作辦公廳使用；9 樓供禮堂使用，符合上揭土地稅減免規則
    第8 條第1 項第11款規定，自應減免地價稅百分之50；惟該
    建物1 樓自76年12月30日起迄今供原告信用部營業使用，其
    餘樓層則自79年5 月已分別轉供其他營利事業作營業使用，
    此有臺北縣政府營利事業登記公示詳細資料影本及營業稅主
    檔紀錄等附卷可稽（見原處分卷1 第34頁至49頁、第165 頁
    至16 7頁，各樓層使用情形彙整表見原處分卷1 第136 頁）
    ，依法即無減徵地價稅之適用至明。經被告所屬中和分處重
    行按2 樓（4/5 ）、9 樓（全）占該筆土地面積核算結果（
    計算式見原處分卷1 第31頁），計有177.15平方公尺仍准繼
    續減徵百分之五十地價稅，其餘面積1,828.85平方公尺應改
    按一般用地稅率核課地價稅，並補徵未逾核課期間之89-93
    年地價稅，經核亦無不合。
(三)、485-6 地號土地（面積16平方公尺）：
    業於83年改建為5 層樓建物，且於同年4 月轉供皇都旅館作
    為營業使用，此亦有皇都旅館臺北縣政府營利事業登記公示
    詳細資料影本附卷可參（見原處分卷1 第52頁），自無土地
    稅減免規則之適用，而應按一般用地稅率核課地價稅，被告
    就此部分補徵未逾核課期間之89-93 年地價稅，亦無不合。
(四)、職是，系爭土地使用情形，既經查明部分面積自74年起已陸
    續變更，未按原申請減免原因使用，從而被告原核定除485-
    2 地號土地面積625.54平方公尺、485-3 地號土地面積33.7
    3 平方公尺、485-5 地號土地面積177.15平方公尺部分繼續
    予以減徵外，餘485-2 地號土地面積1,417.46平方公尺、48
    5- 5地號土地面積1,82 8.85 平方公尺、485-6 地號土地面
    積全部16平方公尺改按一般用地稅率核課地價稅，而485-3
    地號土地全部面積124 平方公尺改按公共設施保留地千分之
    六稅率計徵，自屬有據。從而，被告復查決定除補徵系爭土
    地89年至93年地價稅差額依序為102 萬8,287 元、107 萬2,
    823 元、109 萬8,592 元、114 萬3,335 元、128 萬1,664
    元，合計補徵稅款562 萬4,701 元外，並按91年至93年每年
    短匿稅額各處以3 倍罰鍰計1,057 萬600 元，自無不合。
四、原告主張依農會法第4 條第1 項第11款及第5 條第1 項前段
    規定：「農會任務如左：11、會員金融事業。」、「農會辦
    理會員金融事業，應設立信用部」為何將信用部排除於農會
    辦公處分之外，認定不符合減徵之事由云云。惟按私有土地
    是否符合土地稅減免規則之減租規定，非農會法規範之目的
    及範疇，得否減免租稅之要件事實，於納稅義務人向稅捐稽
    徵機關申請後，屬稅捐稽徵機關之權責，自應由稅捐稽徵機
    關依據土地稅法令之相關課稅規定認定，庶符法制。又依土
    地稅法第6 條：「為發展經濟，促進土地利用，增進社會福
    利，對於國防、政府機關、公共設施、騎樓走廊、研究機構
    、教育、交通、水利、給水、鹽業、宗教、醫療、衛生、公
    私墓、慈善或公益事業及合理之自用住宅等所使用之土地，
    及重劃、墾荒、改良土地者，得予適當之減免；其減免標準
    及程序，由行政院定之。」之規定意旨及土地稅減免規則第
    8 條第1 項第11款之規定，各級農會之辦公廳及依法辦竣農
    倉登記之倉庫，如為減徵百分之50地價稅之標的。系爭485-
    5 地號上建物2 樓5 分之4 面積做信用部使用，係屬金融事
    業之營業人，此觀其營業稅主檔查詢記錄（見原處分卷1 第
    1 65頁至167 頁）及前揭農會法第5 條之規定至明，信用部
    之使用，無前開土地稅減免之適用，要無疑義。
五、原告主張其為舉辦頻繁之公益活動而配合興建停車機械棚架
    以應付參與公益活動之人潮及車潮，且為利肥料聯結車出入
    ，停車道並兼作暫時存放肥料之場所，應予放寬減免面積之
    認定云云。但查系爭485-2 、485-3 地號等2 筆土地為原告
    收費停車場之坐落基地，被告所屬中和分處重行核算減免面
    積，業將堆放肥料及供員工停車使用所占土地面積繼續列入
    減徵範圍，已屬法外裁量，惟依不利益變更禁止原則，本院
    自無認定其違誤必要。至於其他不符減徵之土地面積既非作
    原告之辦公廳或倉庫使用，既不符合土地稅減免規則第8 條
    第1 項第11款減徵地價稅之要件，自無請求比照辦理之據。
    而被告就供員工使用停車場部分，區分信用部及非信用部員
    工比例，論定得否列為減租基礎，亦屬法外考量；況該土地
    係供對外營業之收費停車場使用，並未明確劃分收費停車與
    免費供農會會員使用之範圍，顯非單純供農會辦公使用，原
    告猶主張被告應放寬減徵面積云云，顯屬無稽。
六、原告主張依行為時土地稅法第54條第1 項之法條文義，需同
    時具有「逃稅」等情形，始能課以3 倍「短匿」稅額之罰鍰
    ，即納稅義務人協力義務之違反應以故意為限，次若認前開
    協力義務之違反包含過失，而土地稅減免之行政規則及命令
    多如牛毛，豈是一個納稅義務人皆了解，稅捐處在每年核發
    課稅明細表難道都不應該負審查之責任，而完全轉嫁由納稅
    義務人來承擔，實有欠公允，且納稅人更享有被動受告知之
    權利，故若因行政機關之疏忽未告知致人民短繳稅捐後，再
    責令人民補繳稅捐，實枉顧憲法保障人民權利之效果，應將
    罰鍰撤銷云云。但查被告於每年地價稅之開徵60日前，均按
    土地稅減免規則第21條規定，將減免有關規定及其申請手續
    與已申請核准減徵地價稅有案之土地，如因事實有變更時，
    應於30日內向被告或所屬分處申報恢復按一般用地稅率課徵
    等規定公告周知，此有被告最近4 年開徵之公告附卷足憑（
    見原處分卷1 第146 頁至第149 頁）；又土地適用土地稅減
    免地價稅之原因事實消滅時，土地所有權人依法負有協力申
    報之義務，乃法所明定，則原告於本案系爭土地之減免地價
    稅原因事實有變更或消滅時，本應注意遵守土地稅減免規則
    第29條所定之義務規定，且人民有知法之義務，要無所謂不
    能注意而未注意之情事，被告雖未注意應於法定期間內向被
    告所屬中和分處申報致有違反土地稅法上所定義務之行為，
    固不能論其故意，究非無過失。復依行為時土地稅法第54條
    第1 項規定，納稅義務人籍由減免地價稅之原因、事實消減
    時，未向主管稽徵機關申報致逃稅或減輕稅賦者，除追補應
    納部分外，處短匿稅額或稅賦3 倍罰鍰，並未授與稅捐稽徵
    機關裁量權，從而被告據以裁處系爭土地91年至93年所漏稅
    基上法定倍數3 倍之罰鍰，自無違反比例原則可言。又任何
    人均有知法遵法之義務，原告未為申報，縱非故意，亦難辭
    過失之責，從而，原告主張其非出於故意或過失，未於減免
    地價稅之原因消滅時，向主管稽徵機關申報，亦係因相關法
    令之複雜而無從認識，自毋庸負擔罰鍰乙節，殊不足採。至
    原告主張土地稅法第54條違憲乙節，尤屬無稽，顯不足採。
七、原告列舉因不符土地稅法第18條第1 項規定，而經被告依行
    為時同法第54條第1 項規定裁處3 倍罰鍰，嗣經臺北縣政府
    訴願會撤銷之案件，主張被告未慮及相同法理所應為相同處
    理云云。但查本件係因系爭土地不符合土地稅減免規則第8
    條第1 項規定，核與原告列舉之案例，情形不同，要無比附
    援引之餘地。被告依稅法及財政部釋令補稅處罰，與平等原
    則無違。
八、原告援引土地稅減免規則第31條、第35條規定，主張行政機
    關亦應盡其調查義務以維人民之權益，若因行政機關之未盡
    調查義務而致人民有短繳情事之不利益全部，不應由原告承
    擔並處以罰鍰云云。但查上開規定，係規定已准減免地價稅
    之土地，縣（市）主管稽徵機關，應每年會同會辦機關，普
    查或抽查一次，然經核准減免地價稅之土地，稽徵機關因執
    行選案抽查結果未必每案獲選，系爭土地於系爭年度縱未獲
    選列入抽查之列，惟參諸土地稅減免規則第29條規定，原告
    尚非得以稽徵機關於系爭年度未予抽查為由，而阻卻其依法
    申報之義務。
九、原告主張本件減免地價稅之性質為授益性質之下命處分，應
    有信賴保護原則之適用云云。但查所謂信賴保護原則，應具
    備「信賴基礎」、「信賴表現」及「信賴值得保護」等3要
    件，被告中和分處減徵百分之50地價稅之處分，並未創設足
    以令原告信賴該當於嗣後若系爭土地不合致減徵百分之50計
    算徵收地價稅之規定時毋須補徵稅款之「信賴基礎」，且原
    告亦未因該處分而有其他積極之「信賴表現」，難謂其有信
    賴保護原則之適用，原告此項主張，亦不足採。
十、綜合上述，本件原告起訴論旨，均不足採，被告所屬中和分
    處於94年辦理減免稅地清查時發現，系爭土地使用情形自74
    年起已陸續變更，部分面樍減免地價稅之原因、事實業已消
    滅，經被告機關所屬中和分處重行核算可繼續減徵百分之50
    地價稅之面積，依稅捐稽徵法第21條及行為時土地稅法第54
    第1 項第1 款規定，補徵系爭土地89至93年地價稅差額598
    萬2,325 元外，並處罰鍰計1,057 萬600 元，核無不合，訴
    願決定予以維持，亦無違誤，原告徒執前詞及一己主觀見解
    ，訴請撤銷，為無理由，應予駁回。
十一、據上論結，本件原告之訴為無理由，爰依行政訴訟法第98條
    第1 項前段，判決如主文。
中    華    民    國    97    年    8    月     28    日
         臺北高等行政法院第七庭審判長法  官   黃  秋  鴻
                                     法  官   林  玫  君
                                     法  官   闕  銘  富
上為正本係照原本作成。
如不服本判決，應於送達後20日內，向本院提出上訴狀並表明上
訴理由，如於本判決宣示後送達前提起上訴者，應於判決送達後
20日內補提上訴理由書（須按他造人數附繕本）。
中    華    民    國    97    年    9    月      2    日
                                     書記官   孫  筱  晴


司法院資訊處製作；財團法人民間司法改革基金會備份。
